【裁判字號】    98,審訴,1275
【裁判日期】    980807
【裁判案由】    偽造文書等
【裁判全文】
灣桃園地方法院刑事判決              98年度審訴字第1275號
公  訴  人  臺灣桃園地方法院檢察署檢察官
被      告  丙○○
上列被告因偽造文書等案件，經檢察官提起公訴（97年度偵字第
26175 號），被告於本院準備程序進行中，就被訴事實為有罪之
陳述，經本院告知簡式審判程序意旨，並聽取公訴人及被告之意
見後，本院合議庭裁定改依簡式審判程序審理，茲判決如下：
    主      文
丙○○行使偽造私文書，足以生損害於他人，處有期徒刑陸月，
如易科罰金，以新臺幣壹仟元折算壹日；又意圖為自己不法之所
有，而侵占自己持有他人之物，處有期徒刑拾月，減為有期徒刑
伍月，如易科罰金，以新臺幣壹仟元折算壹日；應執行有期徒刑
拾月，如易科罰金，以新臺幣壹仟元折算壹日。
    事實及理由
一、犯罪事實：丙○○於民國96年1 月間，在桃園縣桃園市○○○街13號，自任會首召募民間互助會（即合會，下稱系爭互
    助會），會期自96年1 月15日起至97年7 月15日止，每3 個
    月加標日期為25日，會首連同會員共計25會，會款每會每月
    新臺幣（下同）5,000 元，底標500 元，採外標制，並邀集
    甲○○等人參加，各會每次以投標金額最高者得標，會員須
    以標單填寫標息並署名以參與投標，由丙○○親自主持開標
    事宜。詎丙○○於起會後，(一)乃基於行使偽造準私文書及意
    圖為自己不法所有之犯意，明知乙○○未參加其所召集之系
    爭互助會，但為詐得款項仍將乙○○列入會員名單上，嗣於
    96年12月25日（第16期），利用系爭互助會在上址開標之機
    會，偽簽「乙○○」之署名並填載競標標金800 元（起訴書
    誤載為1,200 元）之標單1 紙（未據扣案），持該標單即依
    民間互助會習慣足以表示各該會員以各該標金之標息標取各
    該合會用意之準私文書，用以行使參加競標而得標，並據以
    向活會會員詐取會款，致使各該期之活會會員均不疑有詐，
    而陷於錯誤，如期交付當期之活會會款予丙○○，以此方式
    共計詐得9 名活會會員會款45,000元（5,000 元×9 ＝45,
    000 元）足以生損害於乙○○及系爭互助會之其他活會會員
    。(二)另意圖為自己不法之所有，於96年4 月15日（第5 會）
    系爭互助會開標後，代該次得標會員甲○○向20位活會會員
    收取會款100,000 元（5,000 元×20＝100,000 元），以及
    另向4 位死會會員收取會款（5,800 元×4 ＝23,200元），
    共計代收會款123,200 元後，竟以變易持有為所有之意思，
    予以侵占入己，挪為他用。嗣於96年8 月15日，甲○○前往
    上址參與開標，始知上情。
二、證據名稱：
  (一)被告丙○○於本院審理時之自白。
  (二)證人即告訴人甲○○於檢察事務官詢問、本院準備程序時
      之指訴，證人洪春梅、乙○○、林伶滿、林秋月、高翠萍
      、蕭美玲於檢察事務官詢問時之證述。
  (三)互助會簿影本。
  (四)臺灣高等法院被告前案紀錄表1 份。
三、論罪科刑：
  (一)犯罪事實一(一)部分：
    按民間互助會已標取會款者（即一般所稱之死會），於標取
    會款後不問何人得標，至完會止，本有向會首按時交付會款
    （含標息）之義務，會首冒標會款時，除對於活會會員有冒
    標施詐（即佯稱某某人得標），使活會會員陷於錯誤，誤認
    係被冒標之人得標而交付會款，成立詐欺取財罪外，對於已
    標取會款之會員，因按時繳付會款本為其標取會款後之義務
    ，並無施詐或使其陷於錯誤可言，自無成立詐欺罪之餘地，
    是已標取會款之會員對於嗣後會首之冒標會款，不能認係詐
    欺之被害人（最高法院92年度台上字第1138號裁判要旨參照
    ）。又按互助會之標單上記載會員之投標金額及投標人姓名
    代號，依習慣其標單上之文字、符號，足以表示某會員願出
    利息投標之一定用意之證明，依刑法第220 條第1 項規定，
    應以私文書論。被告以「乙○○」名義，在標單上書寫「乙○○」之姓名代號及所出利息，表示願以所書利息金額標取
    會款之意，並持以行使，足以生損害於登載名義人及該會之
    各活會會員，並使不知情之9 名活會會員陷於錯誤，而遵期
    繳交會款與被告，詐騙45,000元。是核被告上揭犯罪事實一
    (一)所為，係犯刑法第216 條、第210 條、第220 條第1 項行
    使偽造準私文書罪、第339 條第1 項詐欺取財罪。其偽造署
    押係偽造準私文書之部分行為，不另論罪，偽造準私文書而
    後行使，偽造之低度行為應為行使之高度行為所吸收，應依
    行使論斷。再被告此次冒名標會，使該會之各活會會員陷於
    錯誤交付會款，因而侵害各活會會員之法益，係屬一行為觸
    犯數罪名，為同種想像競合犯；再被告所犯行使偽造準私文
    書罪及詐欺取財罪間，屬一行為觸犯數罪名之想像競合犯，
    應從一重論行使偽造準私文書罪處斷。
  (二)犯罪事實一(二)部分：
    按民法債編於88年4 月21日修正增訂第709 條之1 至第709
    條之9 合會專節，民法債編施行法並明定前開修正增訂條文
    ，自89年5 月5 日施行。依民法第709 條之1 第1 項規定：
    「稱合會者，謂由會首邀集二人以上為會員，互約交付會款
    及標取合會金之契約。其僅由會首與會員為約定者，亦成立
    合會。」易言之，合會（即一般所稱之民間互助會）經法制
    化後，會首與會員、會員與會員間之法律關係，已不再是原
    來依民事習慣所認係會首與各會員間之單線關係，而是會首
    應於每期標會後3 日內「代」得標會員向其他會員收取會款
    ，連同自己之會款於標會後第4 日將之交付與得標會員，在
    未交付得標會員前，對於所代為收取之會款之喪失、毀損，
    除有可歸責於得標會員之事由外，會首應對得標會員負責任
    ，從而，會首於每次標會後，向得標會員以外之會員所收取
    之會款，已非本於單線關係之為自己持有，而其持有之會款
    僅係本於法制化後之合會法律關係「代」得標會員收取後應
    將之轉交得標會員之他人財物，此觀諸上開88年4 月21日修
    正（增訂）公布之民法第709 條之7 第1 、2、 3 項之規定
    即明。是會首於代得標會員向各會員收取會款後，在其持有
    期間變易原持有之意思而為不法所有之意思，即應該當刑法
    第335 條第1 項普通侵占罪之構成要件，而查本件被告係於
    96年1 月15日召集系爭民間互助會，自應適用民法修正後之
    合會法律關係。是核被告上揭犯罪事實一(二)所為，係犯刑法
    第335 條第1 項之普通侵占罪。次按「為他人處理事務之人
    所為之侵占，為特殊之背信行為，故侵占罪成立時，雖其行
    為合於背信罪之構成要件，亦當論以侵占罪，而不應論以背
    信罪。」最高法院著有27年滬上字第72號判例可資參照。是
    被告雖係受告訴人甲○○委託代為收取會款，卻於收取會款
    後將持有之會款侵占入己，然依前述說明，應僅論以侵占罪
    而非背信罪，檢察官認被告該當背信罪，容有誤會，但因基
    本社會事實同一，爰由本院變更起訴法條，附此敘明。
  (三)被告所犯上開行使偽造準私文書罪及普通侵占罪間，犯意各
    別，行為互殊，應分論併罰。爰審酌被告因已身經濟狀況不
    佳，竟貪圖不法利益，利用系爭互助會會員對其之信任，擅
    自挪用已收取之合會會款，及其犯罪之動機、目的、手段、
    智識程度及犯後坦承犯行之犯後態度，迄今未與告訴人達成
    民事上和解或取得其諒解等一切情狀分別量處如主文所示之
    刑。另查，被告上開犯罪事實一(二)犯罪之時間，係在96年4
    月24日之前，符合中華民國九十六年罪犯減刑條例第3 條第
    1 項所定之減刑條件，應依該減刑條例第2 條第1 項第3 款
    之規定，減其宣告刑二分之一，並與不得減刑之事實欄一(一)
    犯行，定應執行之刑。末查，按刑法第41條第1 項、第2 項
    原係規定：「犯最重本刑為5 年以下有期徒刑以下之刑之罪
    ，而受6 個月以下有期徒刑或拘役之宣告者，得以新臺幣1
    千元、2 千元或3 千元折算一日，易科罰金。但確因不執行
    所宣告之刑，難收矯正之效，或難以維持法秩序者，不在此
    限」、「前項規定於數罪併罰，其應執行之刑未逾6 月者，
    亦適用之」，意即對於數罪併罰之案件，雖各宣告刑依法均
    得易科罰金，然若定應執行之刑已超過6 個月，仍不得易科
    罰金。惟查，被告行為後，司法院大法官會議已於98年6 月
    19日公布第662 號解釋，該解釋文認為：「中華民國94年2
    月2 日修正公布之現行刑法第41 條 第2 項規定，關於數罪
    併罰，數宣告刑均得易科罰金，而定應執行刑逾6 個月者，
    排除適用同條第1 項得易科罰金之規定部分，與憲法第23條
    規定有違，並與本院釋字第366 號解釋意旨不符，應自本解
    釋公布之日起失其效力。」。即對於數罪併罰，數宣告刑依
    法均得易科罰金，而定應執行之刑縱超過6 個月之案件，依
    司法院大法官會議解釋第366 號、662 號之解釋意旨，仍得
    易科罰金。從而，比較上開新舊法之結果，應以上開修正後
    之結果，較有利於被告。故應認就上開犯罪事實一(一)及犯罪
    事實一(二)減得之刑依刑法第41條第1項 之規定，均諭知易科
    罰金之折算標準，依上開司法院大法官會議解釋及刑法第41
    條第1 項之規定，並定其應執行之刑，併諭知易科罰金之折
    算標準，附此敘明。
四、應適用之法條：刑事訴訟法第299 條第1 項前段、第273 條
    之1 第1 項、第310 條之2 、第454 條第1 項、第300 條，
    刑法第2 條第1 項但書、第216 條、第220 條第1 項、第21
    0 條、第339條 第1 項、第335 條第1 項、第55條、第41條
    第1 項前段、第51條第5 款，刑法施行法第1 條之1 ，中華
    民國九十六年罪犯減刑條例第2 條第1 項第3 款、第7 條、
    第9 條、第11條。
五、如不服本判決，得自收受送達之翌日起10日內向本院提出上
    訴狀（應附繕本），其未敘述上訴理由者，應於上訴期間屆
    滿後20日內補提理由書狀於本院，上訴於臺灣高等法院。
本案經檢察官丁俊成到庭執行職務。
中    華    民    國    98    年    8     月    7     日
                  刑事庭      法  官  林靜梅
以上正本證明與原本無異。
如不服本判決應於收受判決後10日內向本院提出上訴書狀，並應
敘述具體理由。其未敘述上訴理由者，應於上訴期間屆滿後20日
內向本院補提理由書 (均須按他造當事人之人數附繕本)「 切勿
逕送上級法院」。
                              書記官  施春祝
中    華    民    國    98    年    8     月    7     日
附錄本案論罪科刑法條：
刑法第210 條
偽造、變造私文書，足以生損害於公眾或他人者，處5 年以下有
期徒刑。
刑法第216 條
行使第210 條至第215 條之文書者，依偽造、變造文書或登載不
實 事項或使登載不實事項之規定處斷。
刑法第220 條第1 項
在紙上或物品上之文字、符號、圖畫、照像，依習慣或特約，足
以為表示其用意之證明者，關於本章及本章以外各罪，以文書論
。
刑法第339條 第1 項
意圖為自己或第三人不法之所有，以詐術使人將本人或第三人之
物交付者，處5 年以下有期徒刑、拘役或科或併科1 千元以下罰
金。
刑法第335 條第1 項
意圖為自己或第三人不法之所有，而侵占自己持有他人之物者，
處5 年以下有期徒刑、拘役或科或併科1 千元以下罰金。


司法院資訊處製作；財團法人民間司法改革基金會備份。
